【裁判字號】    98,上易,603
【裁判日期】    980513
【裁判案由】    妨害名譽
【裁判全文】
臺灣高等法院刑事判決                 98年度上易字第603號
上  訴  人
即自訴  人  甲○○
自訴代理人  曹馨方律師
被      告  乙○○
選任辯護人  劉紀翔律師
上列上訴人因自訴被告妨害名譽案件，不服臺灣臺北地方法院97
年度自字第75號，中華民國97年12月31日第一審判決，提起上訴
，本院判決如下：
    主  文
上訴駁回。
    理  由
一、自訴意旨略以：
  (一)自訴人甲○○為現任「中國大眾康寧互助會」理事長（下稱
    「康互會」），址設臺北市○○區○○路三段75巷137 號5
    樓。被告乙○○擔任「康互會」理事長期間（任期自民國93
    年2 月28日起至97年2 月28日止），自訴人甲○○任秘書長
    乙職。民國96年底，因自訴人不願配合被告違法核撥會員喻
    傳光及被告胞姐胡德容二人有關眷舍補償相關款項（有關眷
    舍撥付補償款項原委，另以書狀說明），被告因而心生不滿
    ，對於其明知不實之事，竟仍基於散布於眾之意圖，分別於
    ：
  1.97年1 月20日、26日召開第九屆第十次、第十一次理監事聯
    席會議時，對於其明知不實之事，竟仍意圖散布於眾，於會
    議中散發並宣讀其自行繕打製作的不實文宣，內容指摘：「
    金坐領高薪並非法擁有其他巨大福利（如特支費、公車私用
    、每週四現改為每週一外出打小白球固定不到班、私人出國
    玩樂卻以公帳報銷等），或其欲進行利益輸送時（如私自將
    保護區土地，提供護專違規停車等），本會有關職工如拒不
    為其非法、違規辦理，則利用權勢，以各種手段，脅迫就範
    ！天哪！康互會的職工們要不“為五斗米折腰”為其扛責任
    ，供其驅使；要不就含悲忍垢自動請辭退休而去！？會員與
    理監事先生們，你們知道嗎？金秘書長之敢如此胡作非為、
    囂張跋扈，是因他認為康互會是他家開的，何況更有絕對多
    數的御用理監事與數目龐大的會員群！」等不實事項（見自
    證1：中國大眾康寧互助會開會通知單暨乙○○在97年1月20
    日、26日召開第九屆第十次、第十一次理監事聯席會議時散
    發之誹謗文宣影本各乙份）。
  2.在「第九屆第四次會員大會手冊」理事會工作報告部分，第
    13頁自行加註「按：(1)金秘書長全權處理“溢繳”及“應補
    繳”工程款案，因處理不當導致本會與會員權益受損，紛擾
    不斷。(2)今又再次不按合法程序核發含其本人在內之溢繳工
    程款，而置類似情況者於不顧，風波更大，且其中涉及變造
    文書等問題。」等內容，事前寄送給全體會員，於97年2 月
    28日會員大會中被告亦承認為其所撰寫加註（見自證1-1 ，
    中國大眾康寧互助會第九屆第四次會員大會手冊第13頁節文
    影本乙份）。
  (二)前揭加重誹謗內容，均足以毀損自訴人甲○○在康互會長年
    建立的清譽、會員對秘書長乙職人格操守的信賴，以及自訴
    人在社會上聲望與地位的評價。關於被告於前揭時地散布、
    宣讀文宣所指摘的不實事項，均非真實，任何一項已足以毀
    損自訴人在康互會中長年所建立的良好形象，及在社會上的
    聲望與地位的評價：
  1.關於「金坐領高薪並非法擁有其他巨大福利（如特支費、公
    私用、每週四現改為每週一外出打小白球固定不到班、私人
    出國玩樂卻以公帳報銷等）」部分：(1)查「康互會」係於民
    國55年間由于斌樞機主教號召，結合當時社會人士連震東、
    張寶樹、黃季陸等31人為發起人，以響應社會福利改造運動
    之號召，並策勵大眾參加互助之救助及醫療之服務，促進社
    會繁榮與康寧為宗旨而成立。多年以來康互會基於主管公務
    需要每年均有編列一定公關費用給予主管餽贈或犒賞等用途
    時支用，此由92年起各年度預算書中均編列有「公共關係費
    」項目可證（見自證2 ：各年度歲入歲出預算書影本各乙份
    ），且各年度預算書須報經會員大會承認通過。而依康互會
    近四年預算所編列，理事長每月可支用公關費用上限3 萬元
    、秘書長2 萬元，且均實支實用依單據報銷，每年度歲末並
    須經會計憑證查核後報請會員大會通過決算（見自證3 ：各
    年度歲入歲出決算書影本各乙份）。被告身為理事長每月支
    領上限3 萬元特支費且均於記載公關費用項目的各年度預算
    書及決算書上用印，當明知主管依規定有權依單據請領一定
    額度內公關費用加以運用，且自訴人支領之特支費並非「非
    法擁有」，否則，被告每月報領3 萬元特支費亦應「非法擁
    有福利」。(2)被告指摘自訴人有「公車私用、每週四現改為
    每週一外出打小白球固定不到班、私人出國玩樂卻以公帳報
    銷等」，亦均非事實：依康互會往例，理事長及秘書長各
    得使用一部公務車，然自訴人使用秘書長乙職公務車均用於
    公務，從未作為個人私用，被告指摘顯非事實。被告在毫無
    事實根據及證據情況下，竟仍惡意指摘，顯有誹謗自訴人名
    譽之故意。自訴人除依規定請假外，於規定上班時間均有
    到班或外出洽公，並無「『每週四』或『每週一』外出打小
    白球『固定不到班』」，此康互會內員工即可證明。被告指
    摘足以使不知情的會員及理監事，誤以為自訴人乃領薪水不
    做事且耽於享樂之人。自訴人更從未有「私人出國玩樂卻
    以公帳報銷等」情事，尤有甚者，自被告93年2 月28日就任
    康互會理事長以來，自訴人從未曾以洽公之名義出國，更遑
    論有機會「以公帳報銷」。被告虛捏事實惡意詆毀自訴人名
    譽，欲使會員及理監事認為自訴人為公私不分、為己圖利、
    製作假帳、手腳不乾淨之秘書長，足以毀損自訴人名譽。
  2.被告另指摘自訴人有「其欲進行『利益輸送時』（如私自將
    保護區土地，提供護專違規停車等），本會有關職工如拒不
    為其非法、違規辦理，則利用權勢，以各種手段，脅迫就範
    ！天哪！！康互會的職工們要不“為五斗米折腰”為其扛責
    任，供其驅使；要不就含悲忍垢自動請辭退休而去！？」等
    ，亦均屬不實事項：(1)自訴人固曾於95年2 月14日出具同意
    書，同意借用土地供康寧醫護暨管理專科學校教職員及學生
    停車使用（見自證4：95年2月14日同意書影本乙份），惟此
    一措舉僅係基於與康寧護專間平等互惠之原則及考量康互會
    的利益而為，並非「進行利益輸送」：依「財團法人康寧
    醫護暨管理專科學校」捐助章程記載，康寧護專主要財產及
    經費均來自於康互會的撥用及資助（見自證5 ：財團法人康
    寧醫護暨管理專科學校捐助章程節文影本乙份），而康互會
    會址亦設於康寧護專內，且長期以來均無償借用康寧護專五
    間辨公室使用至今，是康寧護專與康互會實有不可分割共生
    關係。此由長久以來康互會均提供土地供康寧護專「無償使
    用」而非「租用」可證（見自證6 ：中國大眾康寧互助會第
    九屆理監事聯席會第二次會議紀錄節文乙份）。康互會所
    有位於台北市○○區○○段6 小段10、14及61-3康寧護專旁
    空地，屬依都市計畫法設置之保護區土地，依法限建當然不
    得鋪設水泥使用。於民國88至90年間，康寧醫院興建醫療大
    樓時為設置臨時工寮卻擅自鋪設水泥於該空地，致康互會屢
    遭主管機關處罰。適逢95年間康寧護專為興建第二教學大樓
    ，校長遂與自訴人協商借用前揭閒置土地，並同意承擔借用
    期間法律責任，使康互會於借用期間免於負擔遭罰鍰之責，
    此舉有利於康寧護專及康互會，因此，自訴人遵循以往無償
    借用土地之先例，而同意暫時借用前揭土地，乃合情合理措
    舉，被告以「進行利益輸送」用語暗指自訴人因此獲得一定
    利益，顯非事實，欲使人誤認為自訴人有利用康互會財產換
    取個人利益之行為，更足以影響康互會理監事及會員對秘書
    長的評價及信賴。(2)被告另指摘「本會有關職工如拒不為其
    非法、違規辦理，則利用權勢，以各種手段，脅迫就範！天
    哪！！康互會的職工們要不“為五斗米折腰”為其扛責任，
    供其驅使；要不就含悲忍垢自動請辭退休而去！？」，更非
    事實：依康互會會章規定，秘書長乙職並無人事任免權，
    反是理事長有聘免工作人員之權限（見自證7 ：中國大眾康
    寧互助會會章節文乙份），並應提報理監事會同意始能決行
    ，事後更須向會員大會提出報告（見自證8 ：中國大眾康寧
    互助會第九屆第三次會員大會手冊節文影本乙份），依此聘
    免程序，自訴人根本不可能有機利用權勢脅迫職工就範。
    被告以前揭指摘暗指自訴人經常從事非法及違規勾當、利用
    權勢脅迫職工、迫使職工退休，已足以貶損自訴人在社會上
    的聲望及地位的評價，且被告在97年1 月20日召開理監事聯
    席會議時，以文宣散發並趁自訴人離席後宣讀內容，讓自訴
    人無法立即予以反駁澄清，即係企圖蒙蔽理監事使自訴人無
    法繼續擔任秘書長乙職，核其手段、惡性實屬非輕。
  3.被告另於「第九屆第四次會員大會手冊」理事會工作報告部
    分，第13頁自行加註「金秘書長全權處理“溢繳”及“應補
    繳”工程款案，…，且其中涉及變造文書等問題。」等內容
    ，指摘「自訴人處理溢繳工程款有偽變造文書等情」乙節，
    被告在原審法院檢察署97年3 月20日當庭辯稱「所謂有偽變
    造文書是指，在A 案明細表上自訴人簽名下方有三行字本來
    是沒有的，我叫他拿原件出來，他就進辦公室，在影本上加
    上那三行字…」云云，更非事實：(1)查被告所稱「中國大眾
    康寧互助會眷舍籌建小組康A 案明細表」，秘書長甲○○簽
    名欄下方固有三點簽註：「一、本案計算方式係援前B 案方
    式辦理。二、依據第九屆第二次會員大會決議各眷戶溢繳工
    程款需於兩個月內發還。三、擬召集人核可後即按明細表所
    核算之款項退還各溢繳戶。」（見自證9 ：中國大眾康寧互
    助會眷舍籌建小組康A 案明細表影本乙份，正本庭呈），惟
    此乃自訴人於簽名時即加註之簽辦內容，並非事後在影本上
    另行加註，此由原件即可清楚看出。足證，被告前揭辯解內
    容是子虛烏有。(2)況前揭簽註內容僅係說明計算方式及緣由
    依據，根本不影響整份文件之效力，自訴人何需大費周章事
    後變造？(3)由前揭A案明細表上秘書長簽名：「甲○○00000
    000 」，可知係簽署於12月19日，內容第二點表明係依據第
    九屆第二次會員大會決議，而查，該次會議係於94年12月10
    日開會（見自證9-1 ：中國大眾康寧互助會第九屆第二次會
    員大會手冊封面影本乙份），時間點相符，亦無事後變造跡
    象。
  (三)被告乙○○於97年1 月20日、26日召開第九屆第十次、第十
    一次理監事聯席會議，及以其理事長職權擅自在「第九屆第
    四次會員大會手冊」理事會工作報告部分第13頁自行加註自
    訴人有偽變造文書等內容，關於被告於前揭時地散布文宣所
    指摘不實事項，均非真實，且任何一項已足毀損自訴人在康
    互會中長久建立聲譽地位及人格評價，其在毫無事實根據及
    證據情況下，以文宣記載前揭不實指控散發給理監事及會員
    ，企圖使會員及理監事對自訴人有負面評價，將自訴人未來
    工作機會封殺，手段及惡性實屬重大，自訴人因認被告涉犯
    刑法第310 條第2 項規定之加重毀謗罪嫌，爰依法提起自訴
    。
二、按犯罪事實應依證據認定之，無證據不得認定其犯罪事實。
    又不能證明被告犯罪者，應諭知無罪之判決，刑事訴訟法第
    154 條第2 項、第301 條第1 項分別定有明文。而關於刑事
    訴訟法第161 條第1 項檢察官應負實質舉證責任之規定，於
    自訴程序之自訴人同有適用，有最高法院91年度第4 次刑事
    庭會議決議可參。又事實之認定，應憑證據，如未能發現相
    當證據，或證據不足以證明，自不能以推測或擬制之方法，
    為裁判基礎，最高法院40年臺上字第86號著有判例可資參照
    。且認定犯罪事實所憑之證據，雖不以直接證據為限，間接
    證據亦包括在內，然而無論直接證據或間接證據，其為訴訟
    上之證明，須於通常一般之人均不致有所懷疑，而得確信其
    為真實之程度者，始得據為有罪之認定，倘其證明尚未達到
    此一程度，而有合理之懷疑存在而無從使事實審法院得有罪
    之確信時，即應由法院為諭知被告無罪之判決，最高法院76
    年臺上字第4986號亦著有判例足參。又刑法第310 條第2 項
    之加重誹謗罪，須行為人意圖散布於眾，而以散布文字、圖
    畫方式指摘或傳述足以毀損他人名譽之事，屬保障個人名譽
    之立法。
三、復按，言論自由為人民之基本權利，憲法第11條有明文保障
    ，國家應給予最大限度之維護，俾其實現自我、溝通意見、
    追求真理及監督各種政治或社會活動之功能得以發揮。惟為
    兼顧對個人名譽、隱私及公共利益之保護，法律尚非不得對
    言論自由依其傳播方式為合理之限制。刑法第310 條第1 項
    及第2 項針對以言詞或文字、圖畫而誹謗他人名譽者之誹謗
    罪規定，係為保護個人法益而設，以防止妨礙他人之自由權
    利，符合憲法第23條規定之意旨。至同條第3 項前段以對誹
    謗之事，能證明其為真實者不罰之規定，則係針對言論內容
    與事實相符者之保障，並藉以限定刑罰權之範圍，非謂指摘
    或傳述誹謗事項之行為人，必須自行證明其言論內容確屬真
    實，始能免於刑責。惟行為人雖不能證明言論內容為真實，
    但依其所提證據資料，認為行為人有相當理由確信其為真實
    者，即不能以誹謗罪之刑責相繩，亦不得以此項規定而免除
    檢察官或自訴人於訴訟程序中，依法應負行為人故意毀損他
    人名譽之舉證責任，或法院發現其為真實之義務。又刑法第
    311 條規定：「以善意發表言論，而有左列情形之一者，不
    罰：一、因自衛、自辯或保護合法之利益者。二、公務員因
    職務而報告者。三、對於可受公評之事，而為適當之評論者
    。四、對於中央及地方之會議或法院或公眾集會之記事，而
    為適當之載述者。」係法律就誹謗罪特設之阻卻違法事由，
    目的即在維護善意發表意見之自由，亦不生牴觸憲法問題，
    此有司法院大法官會議釋字第509 號解釋文及解釋理由書可
    參。是以，行為人所為言論，是否有前述免責事由存在，應
    依下述各點衡量之：
  (一)行為人就其發表非涉及私德而與公共利益有關之言論所憑之
    證據資料，至少應有相當理由確信其為真實，即主觀上應有
    確信「所指摘或傳述之事為真實」之認識，倘行為人主觀上
    無對其「所指摘或傳述之事為不實」之認識，即不成立誹謗
    罪。惟若無相當理由確信為真實，僅憑一己之見逕予杜撰、
    揣測、誇大，甚或以情緒化之謾罵字眼，在公共場合為不實
    之陳述，達於誹謗他人名譽之程度，即非不得以誹謗罪相繩
    。此與美國於憲法上所發展出的「實質惡意原則（或稱真正
    惡意原則，actual malice） 」，大致相當。而所謂「真正
    惡意原則」係指發表言論者於發表言論時明知所言非真實，
    或因過於輕率疏忽而未探究所言是否為真實，則此種不實內
    容之言論即須受法律制裁。準此，是否成立誹謗罪，首須探
    究者即為行為人主觀上究有無相當理由確信其所指摘或傳述
    之事為真實之誹謗故意。
  (二)「言論」在學理上可分為「事實陳述」及「意見表達」二者
    。「事實陳述」始有真實與否之問題，「意見表達」或對於
    事物之「評論」，因屬個人主觀評價之表現，即無所謂真實
    與否可言。而自刑法第310 條第1 項規定：「意圖散布於眾
    ，而指摘或傳述足以毀損他人名譽之事者，為誹謗罪」、第
    3 項前段規定：「對於所誹謗之事，能證明其為真實者，不
    罰。」等文義觀之，所謂得證明為真實者，唯有「事實」。
    據此可徵，我國刑法第310 條之誹謗罪所規範者，僅為「事
    實陳述」，不包括針對特定事項，依個人價值判斷所提出之
    主觀意見、評論或批判，此種意見表達應屬同法第311 條第
    3 款所定之免責事項，亦即所謂「合理評論原則」之範疇。
    是就可受公評之事項，縱批評內容用詞遣字尖酸刻薄，足令
    被批評者感到不快或影響其名譽，亦應認受憲法之保障，不
    能以誹謗罪相繩，蓋維護言論自由俾以促進政治民主及社會
    健全發展，與個人名譽可能遭受之損失兩相權衡，顯有較高
    之價值。易言之，憲法對於「事實陳述」之言論，係透過「
    實質惡意原則」予以保障，對於「意見表達」之言論，則透
    過「合理評論原則」，亦即「以善意發表言論，對於可受公
    評之事為適當評論」之誹謗罪阻卻違法事由，賦與絕對保障
    。
四、本件自訴人認被告涉有加重誹謗罪嫌，主要係以其證據清單
    所列證據（均見前揭自訴意旨之自證1 至自證9-1 ），為其
    論據。訊據被告固坦承伊於民國93年2 月28日起至97年2 月
    28日止擔任中國大眾康寧互助會（下稱康互會）理事長，並
    於97年1 月20日、97年1 月26日康互會在臺北市國軍英雄館
    召開理監事聯席會議時，將伊所製作並記載「金坐領高薪並
    非法擁有其他巨大福利（如持支費、公車私用、每週四現改
    為每週一外出打小白球固定不到班、私人出國玩樂卻以公帳
    報銷等），或其欲進行利益輸送時（如私自將保護區土地，
    提供護專違規停車等），本會有關職工如拒不為其非法、違
    規辦理，則利用權勢，以各種手段，脅迫就範」等內容之文
    宣宣讀並散發予在場理監事，復於97年2 月28日在同一地點
    召開康互會第九屆第四次會員大會時，在該次會員大會手冊
    內記載「金秘書長全權處理溢繳及應補繳工程款案，因處置
    不當導致本會與會員權益受損，紛擾不斷。今天再次不按合
    法程序核付含其本人在內之溢繳工程款，而置有類似狀況者
    於不顧，風波更大，且其中涉及偽變造文書等問題。」等內
    容並發送與出席會員。惟否認有何加重誹謗之犯行，辯稱：
    伊散發之對象為特定人，且上述內容均屬實情，其所述為可
    受公評之事等語。經查：
  (一)被告於93年2 月28日起至97年2 月28日止擔任康互會理事長
    ，並於97年1 月20日、97年1 月26日康互會在臺北市國軍英
    雄館召開理監事聯席會議時，將其製作並記載：「金坐領高
    薪並非法擁有其他巨大福利（如特支費、公車私用、每週四
    現改為每週一外出打小白球固定不到班、私人出國玩樂卻以
    公帳報銷等），或其欲進行利益輸送時（如私自將保護區土
    地，提供護專違規停車等），本會有關職工如拒不為其非法
    、違規辦理，則利用權勢，以各種手段，脅迫就範」等內容
    之文宣宣讀並散發予在場理監事，復於97年2 月28日在同一
    地點召開康互會第九屆第四次會員大會時，在該次會員大會
    手冊內記載：「金秘書長全權處理溢繳及應補繳工程款案，
    因處置不當導致本會與會員權益受損，紛擾不斷。今天再次
    不按合法程序核付含其本人在內之溢繳工程款，而置有類似
    狀況者於不顧，風波更大，且其中涉及偽變造文書等問題。
    」等內容並發送與在場會員之事實，固據被告坦承不諱，並
    有金秘書長全權處理眷舍籌建小組溢繳及應補繳工程款案概
    況（即自證1 ）及康互會第九屆第四次會員大會手冊（即自
    證1-1）在卷可稽，此部分之事實堪以認定。
  (二)被告雖於理監事聯席會議謂自訴人坐領高薪並非法擁有其他
    巨大福利，或其欲進行利益輸送時，本會有關職工如拒不為
    其非法、違規辦理，則利用權勢，以各種手段，脅迫就範等
    語，惟查：
  1.證人丙○○、己○○於原審雖均具結證述康互會沒有特支費
    等語，惟皆隨即回答康互會秘書長即自訴人領有公關費等情
    ，而自訴人亦稱每月依法領有新臺幣（下同）2 萬元公關費
    ，參酌被告供述聽同事稱自訴人每月領得2 萬元特支費等語
    （他字卷第44頁），足認被告所稱自訴人每月拿2 萬元特支
    費即係公關費之意，且為康互會會員所週知。又依證人丁○○於原審具結證述公關費只要檢附單據即可報銷，縱其花費
    與康互會無關亦可等語，再參以中國大眾康寧互助會員工月
    支新金表資料，秘書長「月薪俸103,550元，每月特支費20,
    000 元」（見他字卷第73頁），堪認被告主觀認自訴人除領
    有月薪外並領有特支費，且可就與康互會無關之花費以特支
    費名義向康互會報領，從而被告據此推認自訴人非法擁有特
    支費，尚非無據。
  2.又自訴人所乘康互會之公務車，係停放於自訴人住處地下室
    ，為自訴人所坦認，並有停車位租賃契約書、用印申請書（
    他字卷第74頁）在卷可稽。參酌證人丙○○於原審具結證述
    自訴人下班後會自行將公務車開回家等語，以及證人許聯祺
    證述自訴人當秘書長開始將公務車停於自家處所，每週四不
    用去接自訴人，中午過後會進辦公室等語，堪認自訴人得隨
    時自行使用康互會公務車，則被告據此評論有公車私用等情
    ，尚非過當。
  3.依證人丙○○於原審中具結證述自訴人曾告知每星期一上午
    會去打高爾夫球，通常於中午進康互會辦公室等語，核與證
    人何家妘於偵查中具結證述伊任總務（94年）時，因調度車
    輛所需，司機許聯祺告知每週四上午自訴人都會去打高爾夫
    球，中午以後才會進辦公室，去年底今年初則稱自訴人改為
    星期一打球等語（他字卷第170 頁），以及證人許聯祺於偵
    查中具結證述每週四不用去接自訴人，中午過後他會到辦公
    室，因曾跟自訴人去過球場所以知道自訴人在林口台北球場
    打球等語相符（他字卷第170 頁）。是以被告稱（自訴人）
    每週四現改為每週一外出打小白球固定不到班，非屬無據。
    又被告依此認自訴人每週一均以公務車供其私人前往打高爾
    夫球之用，據此評論有公車私用等情，亦非無據。
  4.依證人陳淑霞於偵查中具結證述：93年3 月自訴人去上海，
    94年才請丙○○副秘書長上簽呈並批示要發，我就請教會計
    師，他說不可以，是因副秘書長不可以自發自批才沒發那筆
    錢，我在時沒有發，後來不清楚等語（他字卷第176 頁），
    以及證人呂紫瀅於偵查中具結證述：當時我是出納，自訴人
    去上海，會計就把帳報給出納。因這筆是沒經過開會派他出
    差，但他要報公帳等語（他字卷第171 頁）。並參酌95年10
    月12日簽呈上記載「本案係本會秘書長九十四年（應為93年
    之誤）九月在大陸處理私人事務時，順道赴上海委託辦理..
    . 」（他字卷第92頁）之內容，以及證人丙○○於原審具結
    證述：伊擔任秘書長時，對於會計方面並不清楚，如而批核
    則會找會計問一下狀況，通常簽呈至秘書長就結案等語，堪
    認被告依上述簽呈內容及呂紫瀅等人所述，確信自訴人私人
    出國玩樂卻以公帳報銷等，亦非無據。自訴人上訴意旨雖再
    指94年9 月21日之簽呈已載明係「為請領委託上海世紀風律
    師事務所調查大陸撤資案：上海大松幼兒園狀況調查報告費
    用」，並非被告所稱之「私人出國玩樂之旅費」，另於95年
    10月12日之簽呈，自訴人尚提出墊付律師事務所調查費用發
    票及調查報告，並經被告親自簽名批准核付該筆款項，可見
    被告於批准支付時應當明知自訴人所申請者為律師調查費用
    ，並非私人出國玩樂之旅費云云；惟查前揭95年10月12日簽
    呈主旨內容「為請領委託上海世紀風律師事務所調查上海大
    松幼兒園（即上海康寧幼兒園）調查代理費人民幣壹萬元整
    」，被告於簽准撥付後，依前揭「調查報告」及康互會與余
    能耀於88年2 月25日所簽立之「上海康寧幼兒園合作辦園協
    議書」（見原審卷二第23頁反面至第26頁）等內容，進而了
    解「大松幼兒園」、「康寧幼兒園」背景後，發現上海大松
    幼兒園與上海康寧幼兒園並無關係，而推論自訴人於該簽呈
    記載「上海大松幼兒園（即上海康寧幼兒園）」一語與事實
    不符，其自有理由相信該筆費用不應由康互會支出，再參酌
    簽呈說明所載為「秘書長... 在大陸處理私人事務時，順道
    赴上海委託辦理... 」，亦堪認被告主觀確信自訴人私人出
    國玩樂卻以公帳報銷等，尚非無據。
  5.又自訴人確曾獨自以其名義於95年2 月14日出具同意書，同
    意借用土地供康寧醫護暨管理專科學校（下稱康寧護校）教
    職員及學生停車使用，嗣因違規設置水泥舖面於95年10月12
    日經臺北市政府科處康寧互助會8 萬元罰鍰，有同意書及臺
    北市政府95年10月12日府建四字第09533297600 號函（他字
    卷第86頁）在卷可稽。且上述土地於91年即因擅自開挖整地
    及舖設水泥地面違反水土保持法，經臺北市政府科罰罰鍰，
    有臺北市政府91年11月5 日府建四字第09113999500號函（
    他字卷第154 頁）在卷可稽。是以被告認自訴人私自將保護
    區土地，提供護專違規停車等，並非無據。
  6.綜上，並參酌證人許聯祺、何家妘均謂：「原來的理事長袁
    大松、秘書長甲○○互鬥。現任的理事長是後來會員推舉的
    ，但他常對金提出不合法的東西有意見，所以金常在會議上
    對被告不禮貌，97年2 月28日金安插他的親朋好友任互助會
    理監事，把宿舍分給他們。現在還有訴訟在法院。我看不下
    去。所以到97年2 月28日退休僅擔任義工。」（他字卷第17
    0 頁），呂紫瀅於偵查中具結證述：「（金有叫你們減薪或
    不自動退休就不發退休金，要求你們離開？）他有說過薪水
    發不出來，要我們自己去找工作。」（偵卷第171 頁），以
    及陳淑霞於偵查中具結證述：「（金有否逼你們退休？）常
    常到辦公室說沒有錢發薪水，你們要選擇上半天班或退休？
    ）」（偵卷第177 頁）等語，被告依據前開各情，依個人價
    值判斷提出自訴人坐領高薪並非法擁有其他巨大福利，或其
    欲進行利益輸送時，本會有關職工如拒不為其非法、違規辦
    理，則利用權勢，以各種手段，脅迫就範等語，屬主觀意見
    、評論或批判，依上說明，縱批評內容用詞遣字尖酸刻薄，
    足令被批評者感到不快或影響其名譽，亦應認受憲法之保障
    ，不能以誹謗罪相繩。
  (三)末以，依證人戊○○於原審具結證述：「（除了你之外，申
    請眷舍的人經手相關財務的人有誰？）我在眷舍小組擔任組
    員，經手相關財務的有財務的人來處理，當時的召集人叫袁
    大松，副召集人喻傳光，組員有我、丁○○、呂逸琳這些人
    。（眷舍的事情被告是否清楚？）實際上操作的時候，被告
    不是理事長，也沒有到康互會服務，他當時應該不清楚。」
    ，以及證人己○○於原審具結證述：「（關於眷舍的事情，
    你是否清楚？）九十三年的時候，袁大松有委請我去查帳，
    我有寫了查核報告，結果因為大部分憑證都沒有，我處理的
    就是關係查核報告的部分。（在你查帳的過程中，你都是跟
    康互會的什麼人聯絡？）就是和眷舍籌建小組及幼稚園籌建
    小組聯絡，都沒有包括被告。（你平常有無跟被告關於康互
    會的事情有所聯繫？）沒有。」等語，足認被告辯稱伊所提
    出之資料皆係自訴人或其他同仁提供等語，堪以採信。再參
    酌證人許聯祺、何家妘、戊○○均證述關於眷舍（含溢繳及
    補繳工程款）事宜有訴訟在法院等情，堪認被告依他人提供
    之資料，比對歷次所收康互會眷舍籌建小組康A 案明細表，
    發現製表日期為93年12月13日之「康互會眷舍籌建小組康A
    案明細表」與製表日期為94年12月13日之「康互會A 案眷舍
    增購結算表」（見他自卷第128 頁至第129 頁）所記載內容
    不同而有疑，主觀推認自訴人核付溢繳工程款其中涉及偽變
    造文書等情，並非基於誹謗之故意。
六、綜上所述，觀諸本件被告言論所憑之證據資料，足認被告有
    相當理由確信其言為真實，其主觀上並無妨害他人名譽之故
    意，況其所為之推測與評論，亦係依其主觀合理懷疑予以評
    論，並非以誹謗自訴人名譽為唯一目的，是縱其用詞遣字稍
    嫌聳動誇張，足使自訴人主觀上感到不快，仍未逾越「合理
    評論原則」之範疇，應受憲法之保障，俾以維護言論自由。
    此外，復查無其他積極證據足證被告涉有自訴意旨所指之誹
    謗犯行，是既不能證明被告犯罪，自應為被告無罪判決之諭
    知。
七、原審認自訴人所提之事證並不足為被告有罪之認定，而為被
    告無罪之判決，尚無違誤，自訴人上訴意旨仍執前詞，指摘
    原判決不當，請求撤銷改判，核無理由，其上訴應予駁回。
據上論斷，應依刑事訴訟法第368條，判決如主文。
中    華    民    國    98    年    5     月    13    日
                  刑事第一庭審判長法  官  葉騰瑞
                                  法  官  王炳梁
                                  法  官  莊明彰
以上正本證明與原本無異。
不得上訴。
                                  書記官  吳金來
中    華    民    國    98    年    5     月    13    日


司法院資訊處製作；財團法人民間司法改革基金會備份。
